臺灣臺北地方法院民事判決　　　　　　 94年度國小上字第3號
上　訴　人　三兆汽車商行
法定代理人　蔡碧珠
訴訟代理人　劉明聰
被上訴人　　台北市政府交通局
法定代理人　林志盈
上列當事人間請求國家賠償等事件，上訴人對於中華民國94年4
月12日本院臺北簡易庭93年度北國小字第3號第一審判決提起上
訴，本院不經言詞辯論判決如下：
    主  文
上訴駁回。
第二審訴訟費用新台幣壹仟伍佰元由上訴人負擔。
    理  由
一、按對於小額程序之第一審裁判上訴，非以其違背法令為理由
    ，不得為之；其上訴狀內應記載上訴理由，表明原判決所違
    背之法令及其具體內容，或依訴訟資料可認為原判決有違背
    法令之具體事實，民事訴訟法第436條之24、第436條之25定
    有明文。又依同法第436條之32準用第468條、第469條第1款
    至第5款規定，判決不適用法規或適用不當者，為違背法令
    。依同法第469條規定，判決有該條所列第1款至第5款情形
    之一者，為當然違背法令。是當事人提起上訴，如以同法第
    469條所列第1至5款為理由時，其上訴狀或理由書應表明該
    判決有合於各該條款規定情形之具體內容，及係依何訴訟資
    料合於該違背法令之具體事實。如依同法第468條規定，以
    原判決有不適用法規或適用法規不當為理由時，其上訴狀或
    理由書應表明該判決所違背之法令條項，或有關判例、解釋
    字號，或成文法以外之習慣或法理等及其具體內容，暨係依
    何訴訟資料合於該違背法令之具體事實。上訴狀或理由書如
    未依上述方式表明，或其所表明者顯與上開法條規定不合時
    ，即難認為已合法表明上訴理由，其上訴自非合法，最高法
    院71年台上字第314號著有判例可資參照。再按小額程序之
    第二審判決，依上訴意旨足認上訴為無理由者，得不經言詞
    辯論為之，民事訴訟法第436條之29第2款定有明文。
二、本件上訴人上訴意旨略以：
（一）上訴人所有之之車號3D0531、EF7028、9F4243、BP2382四
      輛自小貨車，遭被上訴人所屬之台北市監理處以違規設置
      遊動廣告為由，而張貼限期自行拆除通知書，因上訴人未
      依限拆除，該處逕依行政執行法第27、29條規定，分別於
      民國（下同）93年4月13日、93年6月30日、93年5月5日強
      制雇工拆除，並向上訴人收取每次新台幣（下同）3,400
      元，共計13,600元。惟該機關所為之執行程序違背行政執
      行法有關送達之規定，故該執行程序違法，亦因而致上訴
      人受有損害，故原審依國家賠償法規定，請求被上訴人賠
      償上訴人所支出之代履行費用13,600元，及重新製作車身
      廣告4次60,000元合計73,600元。惟原審竟忽略行政程序
      法第75條、第110條第3項以外之行政程序，以張貼方式為
      公示送達，又忽略該法其他要件及其配套，及行政執行法
      之程序應優先適用於所有行政機關之「代執行」之程序規
      定；逕認被上訴人機關所為之行政處分合於行政程序法之
      規定，然對行政執行法適用與否卻隻字未提，自屬民事訴
      訟法第468條規定之違背法令判決，故上訴人僅依民法第
      436 條之24及第436條之25之規定提出上訴狀。爰請求廢
      棄原判決；被上訴人並應給付上訴人73,600元，及自本訴
      狀送達之翌日起致清償日止，按週年利率5%計算之利息。
（二）按判決不適用法規或適用不當者，為違背法令。民事訴訟
      法第468條定有明文。按行政程序法第75條：「行政機關
      對於不特定人之送達，得以公告或刊登政府公報或新聞紙
      代替之。」，本條規定乃係針對不特定人之送達方式，為
      避免行政機關因不特定多數人，或人數眾多或住居所不明
      ，以致無法一一為送達之困擾，特規定得以公告、刊登政
      府公報或新聞紙方式代替送達。同法第78條規定：「對於
      當事人之送達，有下列各款情形之一者，行政機關得依申
      請，准為公式送達：1.應為送達之處所不明者。」，再同
      法第80條：「公示送達應由行政機關保管送達之文書，而
      於行政機關公告欄黏貼公告，告知應受送達人得隨時領取
      ；並得由行政機關將文書或其節本，刊登政府公報或新聞
      紙，自最後刊登之日起，經20日發生效力；於依78條第1
      項第3款為公式送達者，經60日發生效力。」。經查，被
      上訴人依行程序法第75條規定，主張上訴人因無申請致不
      知廣告物為何人設置為由，而依法張貼公告是為「公示送
      達」，核與上述行政程序法有關公示送達之要件、方式及
      範圍皆有違；因被上訴人將公告張貼於上訴人系爭車輛前
      擋風玻璃處，於張貼數日後，即拆除上訴人所有物，其依
      法雇工拆除之公權力，無論實體或程序法規範，均核與上
      訴公示送達之法規範不符。原審僅就其要件之一即行程序
      法第75條及第100條第3款合於規定，即稱符合上開法規之
      規定，忽略同法尚有其他要件規定為其配套，且本件國賠
      案件其爭執點係在於「行政執行法」之代履行要件及程序
      ，此法規範論點，上訴人已在原審答辯狀論及，惟原審判
      決理由未及於此，是上訴人行政處分雖屬合法，然其拆除
      依行政執行法，執行程序卻未依其施行細則規定送達，即
      難謂合法。再者，系爭車輛為合法產權，有汽車號牌管制
      ，也有向被上訴人申請過廣告物許可證，只因過期不克申
      請，但也無行為人不明之情事。與行政程序法中公示送達
      之要件完全不符，且所定期間亦僅48小時而非60日內，故
      被上訴人事前未依據「公示送達」之告戒上訴人程序，事
      後又以上訴人為設置廣告之行為人，依法向上訴人徵收代
      執行費用，其行政行為前後自相矛盾，自亦難稱其適法。
（三）此外行政執行法與代履行規定並不相同。代履行是因國家
      對負有義務之人民，先以具體的行政處分告知，讓人民透
      過此種強制之告知，得有機會親自著手義務之履行。並經
      由一系列告戒、確定與執行，逐次加強手段之執行，採用
      心理上之強制，冀希義務人藉由此種心理上之強制，得以
      於程序進行中履行其義務。而行政執行則為一種對義務人
      權益影響甚重之執行，為期尊重義務人之權力，並使法律
      明確性與具有可預測性及可預見性，通常要求以「行政處
      分」為原則。因此，行政執行法第27條所稱的「依法令」
      仍必須踐行階段式之程序，亦即需以書面為告戒。而執行
      行政處分前，事先應以公文書規定相當之履行期限，於限
      定期限內如不履行，即將為代執行，與以告戒。又依行政
      執行法第1條規定可知，行政機關於執行強制執行事務時
      ，若有其他行政法亦有關定，應優先適用行政程序法之規
      定。故行政執行法對於行政程序法言乃屬優先法，而應優
      先適用。
（四）而明確性原則，亦為法治國家原則。本件被上訴人依據行
      政程序法第75條所為之公示送達，與行政程序法有關公示
      送達之要件不符；同時被上訴人為行政執行之代履行時更
      未依行政執行法有關送達方式執行代履行。與釋字第384
      號所闡釋行政程序須為「實質正當程序法律程序」有所違
      背。而被上訴人係不當行使公權力，使上訴人之所有物遭
      拆除損壞，無法回復原狀，必須重新製作廣告物及安裝作
      業，其費用屬必要性支出，是上訴請求廢棄原判決，並判
      決被上訴人應給付如上訴聲明所示金額云云。
三、按「公務員於執行職務行使公權力時，因故意或過失不法侵
    害人民自由或權利者，國家應負損害賠償責任」，國家賠償
    法第2條第2項前段，固定有明文。而國家機關依據前開規定
    應負國家賠償責任之要件須為公務員職務上之行為該職
    務上行為是行使公權力之行為公務員執行職務時有故意或
    過失該公務員之行為「不法」須特定人自由或權利受有
    損害而該損害與公務員與違法行為間具相當因關係。故純
    屬天然災害或其他不可抗力所致損失，或公務員依法令所為
    之行為，自不符國家賠償之要件。又所謂行為「不法」當係
    指公務員之積極行為明顯抵觸法律規定而言，如因公務員之
    「適法」行為而遭受損害，至多僅屬行政法上「損失補償問
    題」，而非國家賠償問題。經查上訴人所有四輛自小貨車，
    違規設置遊動廣告，經張貼限期自行拆除通知書後，仍未拆
    除，被上訴人所屬公務員乃依行政執行法第27條、29條規定
    代履行，並三次發函請上訴人給付代履行費用13,600元，而
    上訴人迄原審審理時尚未給付前開費用等為二造所不爭執（
    原審卷第138頁筆錄及二造所提資料）。次查被上訴人執行
    限期拆除上訴人廣告物乃依據台北市政府93年1月19日府工
    建字第0922121780號頒「台北市政府廣告物管理查報取締權
    責機關分工表」、「台北市廣告物暫行管理規則」等自治法
    規，故被上訴人前開限期通知拆除及代履行等行為乃屬依法
    執行法令，參照前開說明，本難認有何國家賠償問題。再查
    行政執行法第27條規定「依法令或本於法令之行政處分，負
    有行為或不行為義務，經於處分書或另以書面限定相當期間
    履行，逾期仍不履行者，由執行機關依間接強制或直接強制
    執行之。」，故行政機關對於義務人課以行政處分，是否限
    期令其行為或不行為等，本屬行政機關為行政處分時「判斷
    餘地」之問題，而在判斷餘地範圍內，法院只能就行政機關
    判斷時有無遵守法定秩序、有無基於錯誤之事實、有無遵守
    一般有效之價值判斷原則、有無夾雜與事件無關之考量因素
    等事項審查外，對於行政機關之專業認定應受法院尊重。從
    而上訴人上訴指稱未予60日期間即予拆除之行政處分為違法
    云云，核屬對行政處分中之判斷餘地容有誤會。又本件上訴
    人上訴，經核其上訴理由狀所載內容，係就原審法官取捨證
    據、認定事實之職權行使，指摘其為不當，而未具體說明其
    有何不適用法規或適用法規不當之情形，並揭示該法規之條
    項或其內容，及合於民事訴訟法第469條所列各款之事實，
    自難認對該判決之如何違背法令已有具體之指摘，揆諸前揭
    說明，應認其上訴為無理由，應予駁回。
四、上訴人應負擔之第二審訴訟費用額確定為新台幣1,500元。
五、據上論結，本件上訴為無理由。爰依民事訴訟法第436條之3
    2第1項、第2項、第436條之29條第2款、第436條之19第1項
    、第78條，判決如主文。
中　　華　　民　　國　　94　　年　　7 　　月　　11　　日
                 民事第四庭    審判長法　官　 周玫芳
                  　　　　　　　　　 法　官　 唐于智
　　　　　　　　　　　　　　　　　　 法  官   洪遠亮
以上正本係照原本作成
不得上訴
中　　華　　民　　國　　94　　年　　7 　　月　　11　　日
                                      書記官　柯金珠
